【裁判字號】    99,消債更,289
【裁判日期】    991202
【裁判案由】    更生事件
【裁判全文】
臺灣板橋地方法院民事裁定           99年度消債更字第289號
聲  請  人  徐淑薰
即  債務人
上列當事人依消費者債務清理條例聲請更生，本院裁定如下：
    主  文
債務人徐淑薰自中華民國九十九年十二月二日下午四時起開始更
生程序。
命司法事務官進行本件更生程序。
    理  由
一、按法院開始更生程序之裁定，應載明其年、月、日、時，並
    即時發生效力；又法院裁定開始更生或清算程序後，得命司
    法事務官進行更生或清算程序，消費者債務清理條例第45條
    第1 項、第16條第1 項前段分別定有明文。
二、本件聲請意旨略以：伊名下並無資產，債務總額高達新臺幣
    （下同）599 萬6019元，自99年元月起改於家中從事家庭手
    工，每月收入僅約1 萬5000元至1 萬8000元左右（見本院卷
    第98頁），扣除生活必要支出後，是有不能清償債務之情事
    。消費者債務清理條例施行前，聲請人雖曾與安泰銀行達成
    自95年6 月起，分120 期，利率2%，每期還款4 萬8439元之
    清償方案，惟協商時其任職於嘉仁旅行社有限公司，每月薪
    資僅2 萬1000元，扣除每月生活支出1 萬4666元（包括伙食
    費4500元、交通費750 元、行動電話費500 元、電費630 元
    、水電費119 元、瓦斯費395 元、健保費598 元、國民年金
    674 元、扶養費2000元、學雜費4500元），每月僅剩餘6334
    元可供運用，顯不足以負擔前開協商之方案，但聲請人為不
    失信於債權人，以多帶團方式增加收入，嗣可兼的出團越發
    減少，再改以借貸方式償債，但終無法負荷於清償4 期後，
    選擇於95年11月毀諾（見本院卷第97頁），聲請人毀諾係因
    還款方案顯逾其清償能力所致，是以毀諾實有不可歸責於己
    致履行顯有重大困難之事由，且無擔保或無優先權之債務總
    額未逾1200萬元，復未經法院裁定開始清算程序或宣告破產
    ，依法自得聲請更生程序。又若經裁定開始更生程序，其願
    以1 個月為1 期，分96期清償，每期清償8000元作為更生方
    案（見本院卷第98頁），懇請裁定開始更生等語。
三、查聲請人曾參與債務協商機制並與金融機構達成協商，是其
    聲請更生，依法須具備「不可歸責於己，致履行顯有重大困
    難事由」之要件，而聲請人以協商方案顯逾其償債能力，可
    據其95年財政部臺灣省北區國稅局綜合所得稅各類所得資料
    清單（見本院卷第18頁）可稽，並有安泰銀行陳報債務人申
    請95年協商機制之「申請人財務資料表」及債務人所立「收
    入證明切結，收入新台幣40000 元」等文件（見本院卷第83
    頁至85頁）可證，堪信以聲請人之工作收入，不足以負擔最
    大債權銀行所提出每月還款4 萬8438元清償方案之情節為真
    ，從而95年協商當時，安泰銀行未能擬定聲請人足以負擔之
    還款方案，致債務人於無從增加收入時，必須透過借貸方式
    履行協商債務，嗣因無從借貸而毀諾協商方案，自難將該毀
    諾之情狀歸責於聲請人，參此情節應屬不可歸責於己致履行
    顯有重大困難之事由，再衡酌聲請人之經濟狀況，就其所稱
    之不能清償債務之情形，亦非無可據，此外，本件並查無聲
    請人有消費者債務清理條例第6 條第3 項、第8 條或第46條
    各款所定駁回更生聲請之事由存在，則聲請人聲請更生，應
    屬有據，爰依首開條文規定命由司法事務官進行本件更生程
    序，裁定如主文。
四、末查：債務人主張目前負債599 萬6019元，先以「支付日
    常生活開銷」，復以「為支付89年成易旅行社惡性倒閉及89
    年遭任蔣達惡性倒會」等（見本院卷第11頁以下、第97頁）
    ，作為債務累積之原因，前後陳詞不一，且債務人陳報向債
    權人借貸之時間中，僅1 筆債務發生在89年間，其餘債務發
    生之時間則自84年至93年間不等，就債務人所稱債務累積之
    原因，是否真正已不無可疑；債務人95年申請債務協商前
    後，將自身名下房地以「買賣」方式設定移轉與配偶母親蔡
    陳美汝名下（見本院卷第92頁），交易之情形為何？現金流
    向為何？是否涉及脫產以規避清償債務，而違反本條例之誠
    信指導原則，仍非無舉證釋明之空間；債務人擔任旅行社
    員工時，每月薪資可達4 萬餘元，目前卻屈居於家庭代工，
    賺取每月1 萬5000元至1 萬8000元左右之工作收入，且無相
    關文件可供證明有該筆收入，此外該每月所得顯然低於其陳
    報之每月必要生活開銷2 萬1166元（見本院卷第10頁財產及
    收入狀況說明書），就債務人還款之誠意核非無可疑釋明之
    空間。職此，本院裁定開始更生程序，非即認可債務人所提
    分8 年96期清償，每期清償8000元之更生方案，更生方案是
    否履行仍須透過債權人會議可決或法院裁定認可後方能實行
    ，倘其更生方案未能經債權人會議可決或經法院裁定認可，
    仍應依消費者債務清理條例第61條規定，開始清算程序，而
    此節未必有利於債務人，非必可獲得免責之裁定。進入更生
    程序係勉力投入償債的開始，其應盡所能節約支出並積極投
    入工作以增加還款之成數及總金額，是於更生程序中，請另
    行擬定足以為債權人接受或可經法院認為公允之更生方案以
    供採擇，俾免更生程序須致清算程序之地步，附此敘明。
中    華    民    國    99    年    12    月     2    日
                  民事第三庭  法  官  林錫凱
上為正本係照原本作成
本件不得抗告
本裁定已於99年12月2日下午4時時公告。
中    華    民    國    99    年    12   月       2   日
                              書記官  羅麗娟

司法院資訊處製作；財團法人民間司法改革基金會備份。
